【裁判字號】    90,簡上,719
【裁判日期】    920116
【裁判案由】    無因管理等
【裁判全文】
臺灣臺北地方法院民事判決  九十年度簡上字第七一九號
    上  訴  人  乙○○
    訴訟代理人  顏文正律師
    被上訴人    富貴居管理委員會
    法定代理人  甲○○
    訴訟代理人  黃碧芬律師
                洪良凡律師
右當事人間請求無因管理等事件，上訴人對於中華民國九十年十一月一日本院台北簡
易庭九十年度北簡字第二六四一號第一審判決提起上訴，本院判決如左：
    主  文
原判決廢棄。
右廢棄部分，被上訴人在第一審之訴及假執行之聲請均駁回。
第一、二審訴訟費用由被上訴人負擔。
    事  實
甲、上訴人方面：
壹、聲明：
一、原判決廢棄。
二、被上訴人在第一審之訴及假執行之聲請均駁回。
貳、陳述：除與原審判決書所載者相同茲予引用外，補稱：
一、管理委員會既係基於公寓大廈全體區分所有權人（或住戶）之委任關係而執行管
    理維護事務，其因而取得之權利，均應移轉為全體區分所有權人（或住戶）所有
    ，收取之金錢、物品及孳息，應交付給全體區分所有權人（或住戶）。又依民法
    第五百三十四條第五款之規定，起訴，非有特別之授權不得為之。是以，管理委
    員會除公寓大廈管理條例有明定可以提起訴訟請求法院判決解決公寓大廈管理維
    護的糾紛外（例如該條例第六條、第九條、第十四條、第二十條至第二十二條）
    ，管理委員會提起訴訟，依民法第五百三十四條第五款規定，須有特別之授權始
    得為之，亦即須經區分所有權人會決議同意方可為訴訟行為。被上訴人所管理之
    帳款（公共基金），乃屬全體區分所有權人所有，被上訴人根本即無權限決議處
    分該財產，又縱使可為賠償，其受損者為全體區分所有權人，被上訴人未經區分
    所有權人同意其起訴，本件起訴顯欠缺要件。被上訴人指全體管理委員即等同全
    體區分所有權人，其已取得多數住戶同意為之云云，惟，依被上訴人在原審所提
    原證一中之第２、４頁中已明白指出本大廈之區分所有權人為十三人，而管理委
    員會之成員為十人，兩者並不相同，況管理委員並一定就是區分所有權人，是管
    理委員會之決議，不等同於區分所有權人會議之決議。因此，本件訴訟並未經區
    分所有權人會議之決議，被上訴人未取得特別授權，即行起訴，其要件顯有欠缺
    。從而，本件之起訴不合法，應廢棄原判決，並駁回被上訴人在第一審之訴。
二、無因管理之成立要件有三，即１須管理他人事，２須有管理意思，３須無法律上
    義務。必須符合三項要件且均併存，始能成立無因管理。次查，賠償三十萬元之
    事是甲○○向被上訴人要求的，業據證人廖黃惠芬結證在卷，而甲○○在向上訴
    人之配偶方耀華說明時亦稱「這件事要向委員會求償，委員會以前有這樣賠償的
    例子，因為這個管子是共用排水管造成我的損失，所以我根據公共危險賠償金辦
    法，已經有二個例子在先，因為今天我是主委總不能圖利自己，所以我必須經全
    體住戶同意才能賠償，我把這件事編為公賠三號，以前有一及二號，以後比照辦
    理，這樣才有一個規約。」、「簽這裡，這是委員的部分，因為我把這個費用（
    三十萬元）由公款給我，……以後比照辦理，如果共用的公費賠、如果私人的私
    人賠，所以我講給每一個住戶聽，他們覺得有道理，每一家每一戶都要了解。
    」，再依被上訴人所提第二份報告書「向富貴居管理委員會請求賠償事由」，亦
    載明﹂上開排水管係供本大樓各住戶共同使用，屬於本大樓之公共設施，因公共
    設施之損壞而造成個別戶之私人損失，理應由本大樓負賠償之責任，此有本大樓
    公共危險賠償金辦法可資參照。……前開受災戶請求賠償新台幣：參拾萬元正。
    」足見是甲○○直接向被上訴人求償，而非向上訴人求償，因上訴人不賠償，而
    由被上訴人以無因管理方式先行墊付，因此，本件並無管理之意思，自不成立無
    因管理。
三、就排水管淤塞究係何人所造成？
（一）上訴人所飼養之狗，均定時送寵物店清洗、剪毛及整理，有紅屋寵物美容工作
      室之紀錄單可憑，上訴人所飼養之狗之毛髮，既往上述之處理，斷不可能會一
      再掉落，縱使有少量狗毛，上訴人均自行清掃，絕不會任其流入排水管內。
（二）依當時到場處理之防水測漏公司之吳憲昌固證稱有可能是頂樓的排水管沒有過
      濾蓋造成外物掉落，另外依照七樓養狗情形判斷也有可能是狗毛進入水管造成
      阻塞。但亦稱舊大樓之水管本即容易阻塞，本件阻塞原因不確定，其當初沒有
      看過狗毛等語，又證人吳憲昌亦稱其當初會判斷可能係狗毛、狗排泄物造成，
      是因甲○○有跟伊說過等語，益見證人吳憲昌之判斷僅係依據甲○○片面之說
      詞，並未實際發現是狗毛、狗排泄物造成，是以其判斷自不足作為阻塞原因之
      證據。因此，本件之阻塞原因究否係因上訴人之事由所造成，證人吳憲昌尚不
      足為證，亦即被上訴人迄未舉證以實其說。又本件兩造所在之大樓頂樓長年設
      置廣告看板，並時有更替，則其在換裝時，即有廢棄物丟棄在上訴人所在之頂
      樓，是該排水管因外物掉落造成阻塞，應屬較為可能。
（三）被上訴人又舉證人周錦文指其於九十一年四月二十二日有將由吳憲昌所裝設之
      明管截除，且有狗毛，以證明阻塞原因為狗毛云云，惟查，九十一年四月二十
      二日截除水管與八十九年十二月間發生之本件，相距有一年半，且所截除之水
      管是從頂樓直接通至排水溝，被上訴人及證人周錦文指有阻塞，則何以頂樓未
      淹水，已見被上訴人及證人周錦文所指之阻塞之說，不可採信。證人周錦文又
      稱其所採排水溝裡面髒東西之地點距離其截除水管的地點約有十尺遠，況在該
      排水溝旁洽有隔鄰亦養有一隻狗，則其縱在該處夾有狗毛，亦難以證明為上訴
      人在頂樓所養狗之狗毛。
（四）由被上訴人之法定代理人甲○○所提錄音帶譯文，上訴人之配偶方耀華與甲○
      ○之對話，均係以「假如」等假設性語氣為說明，並未承認即是上訴人之因素
      造成阻塞，被上訴人指上訴人嗣已同意賠償云云，顯無足採。又依證物二之錄
      音譯文所載，甲○○向上訴人之配偶說明時，確實只拿第二份報告書（即由被
      上訴人賠償甲○○三十萬元案）給上訴人之配偶簽名，此由該譯文上載有甲○
      ○指「這個費用（三十萬元）由公款給我」及對談中不曾提及賠償三十三萬元
      乙事，及證人黃艷枝證稱甲○○有說賠償三十萬元要由共同基金支付等語可證
      。益徵甲○○於取得上訴人配偶代行簽名後，即向其他住戶說明並騙取住戶在
      第五份報告書（即被上訴人要請求上訴人賠償三十三萬元）上簽名，其行為已
      涉不法，更有違誠信。
（五）有關裝置三條排水明管，分別為頂樓、七樓及五樓，作為該三樓層之排水用，
      惟排水管老舊，內壁變厚，管徑變小，造成阻塞，事所常有，為證人吳憲昌所
      證述，是排水管阻塞要非上訴人造成，況且新接之五樓排水管非上訴人所使用
      ，則該五樓之排水管費用，自不應由上訴人負擔。
四、證人黃廖惠芬證稱甲○○拿報告書到各委員的家裡，要我們簽名，我看到大家都
    簽了，所以我就簽了，聚餐當天是各桌各自用餐，沒有討論共同的議題，也沒有
    現場主持，當天用餐過程也沒有提到這兩份報告書，會議簽到簿是指聚餐有到及
    有收分配款的簽名等語，證人陳月娥稱八十九年十二月十六日兩份報告是甲○○
    要我簽名，是同一時間簽的，簽到是聚餐時有到的及有收到分配款的簽名等語，
    證人洪黎慧也證稱簽名係在八十九年十二月二十三日之前等語，被上訴人之法定
    代理人自承有拿報告書向參加決議委員詳細說明賠償理由之事實，亦即簽名均八
    十九年十二月二十三日之前。證人陳滄波、劉景燦（劉大衛之父親）所提先開會
    後簽名之說不實在，蓋陳滄波既稱有開會且甲○○說同意就可簽名，何以其未當
    場簽名？而卻稱隔日才簽名，再者，其又說沒有參與討論要賠償多少錢的部分，
    也沒有人向其解釋為何要賠三十萬元，顯有前後矛盾及違背常理之處。另劉景燦
    固稱有代劉大衛在開會後簽名，但經詢問其是在八十九年十二月二十三日之前或
    之後簽名，竟又稱時間不記得了，均見渠等證詞反覆，而不足採信。
五、依被上訴人在原審所提原證三之賠償報告書中第二份報告書（請求管理委員會賠
    償）及第五份報告書（請求上訴人賠償），其日期均為八十九年十二月十六日，
    但被上訴人之法定代理人於向上訴人方面為說明時，僅提出第二份報告書而未提
    出第五份報告書，並以損害將由管理基金支付，且管理委員會其他委員亦已同意
    為由，誘使上訴人之配偶代為簽名，此除有證人黃艷枝之證述外，另由被上訴人
    所提之錄音譯文：黃：「我這件事要向委員會求償，委員會以前有這樣賠償的例
    子，我根據公共危險賠償金辦法，因為我是主委不能圖利自己，必須經全體住戶
    同意才能賠償，: ：：，星期六開會時，我會印出報告書，每一個人都有一份」
    。方：「好！星期六我回不來，那天我不參加，：：，我必須至廈門看工廠，沒
    辦法趕回來」。黃：「這個你看過了（損害賠償報告書）？」方：「是的，我看
    過了」。黃：「現在我要你簽名，這邊有筆」。方：「有有有，我自己有帶筆」
    。黃：「簽這裡，這是委員的部分，我把這個參拾萬元元由公款給我，我自己是
    主委，我不能圖利自己，必須所有住戶都通過才能要，：：，我講給每一個住戶
    聽，他們覺得有道理，每一家每一戶都要了解，等星期六我們開會，我要印給每
    一人一本」。方：「印完後你放在我的信箱就好，星期六、星期天（去澳門）可
    能趕不回來」。由以上對話內容，更足了解被上訴人之法定代理人只向上訴人提
    出第二份報告書，而故意隱匿有另一份第五份報告書情事。又被上訴人之法定代
    理人向管理委員會之委員指上訴人已同意賠償其住家之損失，所以管理委員會才
    在決議事項上簽名，而被上訴人之法定代理人卻另向上訴人之員工黃豔枝指其住
    家之損失，其他委員已同意由管理委員會賠償，因此上訴人才在被上訴人之法定
    代理人所提之一份空白決議事項上簽名，以此種手段而得到之決議事項應不具法
    律效力。上訴人亦依法主張撤銷該同意之意思表示。
六、被上訴人對於甲○○先生之損害是否有如其所主張之三十萬元，均未求證，即率
    予同意賠償，顯非善良管理人所應為，該項支出既非必要，亦非有益之費用，其
    請求上訴人返還其費用，要無理由。
七、被上訴人之法定代理人所使用之四樓建物，其陽台業經其違規敲除改為室內使用
    ，其因違規使用而造成在陽台之排水管漏水（溢出），而流至原來之室內，其如
    有損害，然其對於損害之發生或擴大，顯屬與有過失，其至少至承擔五成以上之
    責任。
八、被上訴人於八十九年十二月間應給付上訴人之禮金二萬六千八百八十元，遭被上
    訴人扣留未發，如被上訴人主張有理，爰依法主張抵銷。
、證據：援用原審之立證方法，並補提紀錄單、錄音譯文、照片，聲請訊問證人證
          人黃廖惠芬、陳月娥、黃豔秋、吳憲昌。
乙、被上訴人方面：
壹、聲明：駁回上訴。
一、上訴駁回。
二、第一、二審訴訟費用由上訴人負擔。
貳、陳述：除與原審判決書所載者相同茲予引用外，補稱：
一、公寓大廈管理委員會係依據公寓大廈管理條例第二十七條第一項之規定成立，用
    以執行同條例第三十四條之職務，與上訴人所稱之委任關係尚屬有別。從該條例
    第三十四條第七款規定區分所有權人會議決議事項之執行亦屬管理委員會之職務
    可知，管理委員會為執行區分所有權人會議決議事項而提起訴訟，亦應屬該款所
    規定之區分所有權人會議決議事項之執行，故該條例並未限定管理委員會僅得就
    該條例第六條、第九條、第十四條、第二十條至第二十二條之糾紛提起訴訟。依
    公寓大廈管理條例第二十九條第一項規定，區分所有權人會議之決議「應有區分
    所有權人過半數及其區分所有權比例合計過半數之出席，已出席人數過半數及其
    區分所有權比例占出席人數區分所有權合計過半數之同意行之」；本件被上訴人
    之管理委員會成員為全體區分所有權人，故管理委員會之決議，其效力與區分所
    有權人會議決議之效力並無二致，有關被上訴人向上訴人求償事項，於八十九年
    十二月廿三日召開之管理委員會，全體區分所有權人十位中有八位出席，其區分
    所有權比例高達百分之八十三點四八，並經出席區分所有權人中之七人，全體區
    分所有權比例百分之七十六點七六區分所有權人簽名表示同意向上訴人求償，早
    已超過公寓大廈管理條例第二十九條第一項之決議比例，如再加上雖未出席會議
    ，但亦簽名表示同意向上訴人求償之區分所有權人洪黎慧，其決議比例更占全體
    區分所有權比例之百分之八十，顯示被上訴人提起本件訴訟係屬區分所有權人會
    議決議事項之執行，並無上訴人所稱欠缺要件之不合法。
二、本件上訴人上訴理由為：一、系爭排水管淤塞之原因不明。二、爭執被上訴人於
    原審所提原證三所指決議事項之真偽。三、被上訴人係以欺瞞手法取得決議事項
    ，因而主張撤銷該受詐欺所為之意思表示。
三、前開上訴人上訴理由第二項所指決議事項之文書，被上訴人當庭提出原本，並經
    上訴人審閱後，當庭表示僅保留「就原審卷第七五至七六頁之第五份報告書，暫
    時保留，其餘不爭執（形式真正）」；換言之，上訴人對於原證三所指同意由被
    上訴人支付甲○○因排水管淤塞積水之損害賠償金共三十三萬元之決議事項，以
    及上訴人之妻方耀華於前開第二份報告書上代簽上訴人之名之真偽已無爭執。至
    於第五份報告書，業已經其他住戶，如黃廖惠芬、陳月娥、陳滄波、洪黎慧到庭
    證稱係其所簽，而且是與上訴人所不爭執之第二份報告書同時所簽；因此，被上
    訴人所提原證三數份報告書均係真實。
四、系爭排水管淤塞之原因確為上訴人於頂樓養狗，狗毛及狗排泄物阻塞排水管所致：
（一）證人吳憲昌之證詞，顯示經其前往現場勘驗結果，依其專業判斷，漏水源是排
      水管漏水，且四樓漏水處明顯是在埋設舊有排水管的地方。
（二）該棟建築之陽台除五樓舞蹈社外，各樓層陽台都推出去，然五樓陽台亦無使用
      ，因此舊排水管僅有七樓頂樓在使用。七樓頂有加蓋增建，頂樓排水管未加過
      濾蓋。
（三）被告在住戶共同樓頂養有四隻長毛大狗；當初勘驗頂樓排水口附近沒有其他雜
      物，只有一些小樹葉，還有狗毛在排水口周圍。
（四）依照七樓（證人應係指七樓頂樓）養狗的情形判斷，是以狗毛造成阻塞機率較
      高，因為狗毛不會腐爛較容易造成阻塞。
（五）排水管會阻塞導致溢流，必定是有異物阻礙排水造成，而本件阻塞的排水管為
      自建物頂樓以降，供各戶陽台排水之用的水管，然而因為七樓以下之排水管均
      處於無使用之狀態，因此造成阻塞的來源僅有使用中之頂樓，亦即上訴人飼養
      數隻長毛犬之處。依據證人吳憲昌當時親往現場勘驗結果，排水口並未加裝過
      濾蓋，故而無法阻擋異物隨水流入排水管，而排水口附近除狗毛外無其他雜物
      ，狗毛又兼具不會腐爛之特性，因此長期隨著水流流入未加過濾蓋之排水管，
      顯然就是導致本件排水管淤塞，終至使污水溢入、淹沒四樓住戶之主因。
（六）四樓住戶當初遭污水淹沒時，曾與上訴人溝通請其七樓頂樓暫時停止用水，在
      上訴人停止用水期間，四樓淹水情況即不再繼續惡化，惟上訴人之後仍不理會
      四樓住戶之要求，繼續在七樓頂樓用水，只要上訴人一用水，四樓住戶室內之
      溢水就立刻惡化，顯見四樓住戶發生溢水與上訴人七樓頂樓用水情況息息相關
      。
（七）四樓住戶當時遭污水淹沒之泡水書本，經過一年多的時間，現仍殘留狗排泄物
      臭味，同時在新牽排水管在一樓的出水口亦挖出狗毛等異物。證人周錦文到庭
      證述其於九十一年四月二十二日有到台北市○○○路○段二○二號（即兩造居
      住之富貴居大樓）疏通水管，證人周錦文證稱：「當時我是要去疏通及截除大
      樓的水管，當場有三支水管，我截除的是較粗接通樓頂的那根水管，截除水管
      末端有看到些狗毛，當時有鄰居走過來關切說這裡好臭，當時我也有聞到臭味
      。．．．要截除的水管末端有阻塞。當天有截除水管。．．．我夾起的狗毛是
      在大袋子，被上訴人提出的狗毛是從大袋子中夾出來裝的」。由證人周錦文之
      證詞，可知從上訴人所單獨使用，供頂樓排水之用的新設排水管，才短短一年
      半的時間，水管末端就又發生狗毛阻塞的情形，顯示上訴人自頂樓養狗處所排
      放之污水，確實夾雜大量會阻塞水管的狗毛以及狗排泄物，若放任不管，勢必
      會再發生如同舊排水管淤塞淹水的慘劇，證人周錦文之證詞及其施工當天自阻
      塞水管所夾出之狗毛，在在均證明上訴人於頂樓飼養長毛犬而產生之狗毛、狗
      排泄物，為舊排水管淤塞溢水之元兇。上訴人辯稱既有阻塞，何以頂樓未淹水
      之說法；因為水往低處流，如有阻塞情形發生，當然也是從低處開始淹水，而
      無自頂樓開始淹水之理。此外，上訴人復辯稱新設水管出口處之排水溝旁亦有
      養狗，故證人周錦文自水管末端所夾起之狗毛，難以證明係上訴人於頂樓所養
      狗之狗毛等語云云，然自被上訴人一年多來所攝照片觀之，該排水溝旁從未有
      狗籠出現，故上訴人書狀所附證物四照片所顯示之狗籠，顯係上訴人事後為混
      淆視聽所擺置，不足採信。且證人周錦文是在「水管末端」夾出狗毛，縱使該
      處另有他人養狗，狗毛也不可能逆流進入水管，顯見上訴人於頂樓所養之狗所
      掉落狗毛以及狗排泄物，才是阻塞原有水管並造成四樓淹水之原因。
（八）證人吳憲昌為解決原有排水管淤塞問題，由方耀華負責監督施工，新設了三支
      排水明管，其中直接從頂樓接通下來、口徑較粗、僅有上訴人使用排水管出水
      口，除被上訴人代理人曾自行挖出狗毛等異物，經證人周錦文發現其末端已發
      生阻塞，並從中夾出狗毛阻塞物，已如前所述；縱使上訴人曾提出寵物店紀錄
      單，欲用以證明其有定期將所飼養的狗送寵物店清洗、剪毛及整理，但被上訴
      人否認該紀錄單之真正，上訴人亦未進一步證明該紀錄單的真偽。況且由該寵
      物店紀錄單顯示上訴人只送一隻叫做「錢財多」的狗去清洗，並無其餘養在頂
      樓增建陽台四隻大型犬之相關紀錄。
（九）系爭建築物坐落於台北市○○○路、濟南路口，七樓頂又經加蓋增建，且其附
      近建築物相當密集，又無任何可能產生大量落葉之植物，更何況落葉亦無可能
      大量飄上位於八樓高度的建築物，因此，顯可排除其他來源異物阻塞排水口之
      可能性。
（十）該阻塞之舊排水管經廢棄並另牽新管後，溢水情形亦隨之解決，顯然證人吳憲
      昌認為導致四樓住戶淹水係舊排水管阻塞所引起之判斷正確無誤。
（十一）又上訴人於準備書狀所稱「排水管老舊，內壁變厚，管徑變小，造成阻塞，
        事所常有，為證人吳憲昌所證述，是排水管阻塞要非上訴人造成」云云，顯
        係斷章取義，曲解證人吳憲昌所證言；證人吳憲昌所言乃是「管壁可能較厚
        ，管徑較小」，而「管壁可能較厚，管徑較小」僅是現象的描述，此一現象
        並不會造成水管阻塞的結果，水管之所以阻塞是因為有異物阻礙水流，換言
        之，異物阻礙水流才會造成水管阻塞之結果，而本件系爭排水管只有上訴人
        在使用，異物來源顯然也只有上訴人加蓋、養狗的頂樓，因此依證人吳憲昌
        之判斷，「是以狗毛造成阻塞機率較高」。
五、上訴人主張受詐欺而簽名等語云云，不足採信：
（一）本件被上訴人係於九十年一月提起本件訴訟，在原審審理將近一年期間，上訴
      人從未主張任何受詐欺之說，僅於其答辯狀謂：「被告之妻因見其他委員均已
      簽名同意，不便做惡人，遂代被告於上開報告書內簽名」，顯見上訴人早已自
      認其妻已代理其簽名同意由被上訴人公共基金內支出賠償金，詎料，上訴人為
      了上訴之故，徒然爭執起該文件之真偽，及至被上訴人提出文件原本，上訴人
      見已無可否認，才又表示不爭執，然仍堅詞表示受到詐欺。
（二）觀上訴人所謂受詐欺之理由乃是「被上訴人法定代理人甲○○向管理委員會訛
      稱有關本件賠償事宜，上訴人已同意負擔，但向上訴人員工則佯稱賠償事宜由
      管理委員會負擔，使兩方人員在被騙之下簽字」等語云云，惟查：
    １、被上訴人法定代理人乃是同時將兩本請求損害賠償報告書於八十九年十二月
        十六日向各管理委員說明，交由各管理委員審閱簽名，待其他委員均簽名表
        示同意之後，最後才又於八十九年十二月十八日同時執兩份報告書給上訴人
        之妻方耀華（即上訴人之代理人）簽名，方耀華簽名前，被上訴人還問方耀
        華：「這個你看過了（指損害賠償報告書）」，方耀華答：「是的，我看過
        了」，之後方耀華才親自簽上上訴人之名。但因為系爭第五份報告書內容，
        明白載明要向上訴人求償，方耀華看過之後就沒在上面簽名，如果甲○○有
        意欺騙上訴人，何必將兩份報告書同時交給上訴人之妻審閱，因此上訴人謂
        其受到詐欺之說，全屬無稽。
    ２、九十一年三月十九日證人黃廖惠芬證述曰：「八十九年十二月十六日第二份
        報告書及第五份報告書我有簽名，但不記得是否是同時簽的」，顯示被上訴
        人代表人甲○○並未刻意隱瞞有兩份報告書之事。八十九年十二月廿三日聚
        餐暨開會當天，「在用餐之前主委（指甲○○）有發兩份報告給我們」，可
        見開會當天每位出席委員都有再拿到此兩份報告書，顯示甲○○已將求償內
        容充分揭露給各個委員。甲○○並無強迫證人黃廖惠芬簽名，也沒有阻撓證
        人黃廖惠芬閱讀該報告書內容，證人黃廖惠芬不但從未對報告書所載內容提
        出異議，並且已經簽名確認，就表示同意報告書所載之事項，至於其內心是
        否無奈，則與本件法律關係完全無關。
    ３、九十一年三月十九日證人陳月娥證述曰：「八十九年十二月十六日兩份報告
        書是甲○○要我簽名，是同一時間簽的」，顯示被上訴人代表人甲○○並未
        刻意隱瞞有兩份報告書之事。「原證二第四頁到第六頁的照片是春酒聚餐當
        時本件水管阻塞尚未發生」，但是「聚餐時有拿到兩份報告書」，從顯示證
        人陳月娥說「聚餐時有拿到兩份報告書」可知，原證二第四頁到第六頁的照
        片確實是八十九年十二月廿三日所攝，證人陳月娥顯然是將之與他次聚餐混
        淆。
    ４、證人陳滄波九十一年四月一日證述曰：「原審卷內六七、六五頁兩份報告書
        都是我簽名的。是在開管委會甲○○發給在場的人。．．．開會時我們有邊
        吃邊討論報告內容，甲○○說同意就可以簽名。」，證人陳滄波之證言，再
        次證明兩份報告書是同時交給委員們閱覽，並且經由委員討論同意後簽名。
        「我簽名是因為所有的住戶覺得合理且都簽名，所以我就簽。我是開會後簽
        的。」，此亦顯示被上訴人代表人並無強迫委員簽名，係由各個委員依其自
        由意志各自簽名表示同意。
    ５、九十一年五月十四日證人洪黎慧證述曰：「沒有（出席八十九年十二月二十
        三日管理委員會議）。．．．（八十九年十二月十六日第二份報告書）是我
        簽的。我在簽名時大致有看過記載內容，．．．另一份報告我也有簽名。．
        ．．（第一份及第二份報告書是否同時簽的？）是。」，顯示被上訴人代表
        人甲○○並未刻意隱瞞有兩份報告書之事，而且證人也是在看過報告書內容
        之後，自行決定在上面簽名的。證人洪黎慧並稱「印象中甲○○有說明，因
        為淹水經勘查結果是七樓嚴先生（即上訴人）那引起的，所以要請求賠償三
        十萬元。．．．我簽報告之前有看過一份嚴先生簽名的文件。也就是原審卷
        第六十九頁的文件，所以我認為這件賠償事件當事人已經協調好了」，從證
        人證詞可知，甲○○只是說明「因為淹水經勘查結果是七樓嚴先生那引起的
        ，所以要請求賠償三十萬元」，但甲○○並未向證人表示「賠償事件當事人
        已經協調好了」，因此這只是證人內心自己的猜測而已，甲○○並無使用欺
        瞞手法。
    ６、本件事發至今已經一年多的時間，因此前述各證人之證詞或有些許出入，然
        綜合各證人所言，可知甲○○是同時將兩份報告書交給委員閱覽，並且尋求
        其同意，只要同意之委員即可在報告書上簽名，而且八十九年十二月廿三日
        確實有召開管委會，開會之前也有事先通知，既然所有資訊均已充分揭露給
        各個管理委員，各管理委員也是自行決定是否在報告書上簽名，則上訴人指
        稱被上訴人係以欺瞞手法取得決議事項，顯然不可採信。
    ７、上訴人另舉受僱於上訴人所經營公司之員工黃艷枝，證曰「甲○○跟我說修
        排水管及要賠償的三十萬元都要由共同基金支付」等語云云，然被上訴人法
        定代理人甲○○從未與受僱於上訴人所經營公司之員工黃艷枝說過有關本件
        修水管以及賠償相關事宜，證人黃艷枝既為上訴人所經營公司之員工，出庭
        做偽證，顯是屈從老闆（即上訴人）威嚴之故，因此，證人黃艷枝所言純屬
        虛偽，不足採信。
    ８、退步言之，依據民法第九十三條規定，撤銷受詐欺所為之意思表示，應於發
        現詐欺後一年內為之，被上訴人在九十年一月三日曾寄發律師函與上訴人，
        上訴人至遲於九十年一月四日收受後即應發現，原來該項賠償金額不是由被
        上訴人公共基金負擔，而是由上訴人負擔，亦即，上訴人當時就已發現被騙
        ，惟其從未主張撤銷該意思表示，直至九十一年一月三十一日才以上訴理由
        狀表示撤銷該意思表示，依前開規定，顯然已逾撤銷之除斥期間，不生撤銷
        之效力。
六、依民法第一百七十二條規定，無因管理之成立要件僅（一）須管理他人事務、（
    二）須有管理之意思、（三）須無法律上義務三項。
（一）亦即依客觀情事判斷，管理人並無義務，而其主觀上係為他人利益而為管理行
      為，不問其有無將管理意思對外表示，均成立無因管理；而管理人倘於開始管
      理時，已依民法第一百七十三條第一項規定，盡其對本人之通知義務，即可依
      民法第一百七十六條第一項規定，向本人全額求償。本件被上訴人未受上訴人
      委任，先行替上訴人支付侵權行為損害賠償之費用，且在支出前業已通知上訴
      人並為上訴人所同意，而由上訴人之妻方耀華簽署上訴人名義表示同意，被上
      訴人也已支付三十萬元給四樓住戶，依前開說明，被上訴人即可依無因管理之
      規定向上訴人求償，故而甲○○完全沒有詐欺之必要。況且，倘若真如上訴人
      所言，甲○○使用兩面手法，讓管委會各委員以為上訴人已同意賠償，按照常
      理推斷，委員們豈不是要甲○○直接自上訴人取償即可，何須迂迴先由管委會
      公共基金先行支出，再由各委員另外簽名同意向上訴人求償。
（二）被上訴人在系爭淹水事件發生後，係基於敦親睦鄰，故循往例代替應負責之住
      戶先行支付賠償金。被上訴人在與上訴人之代理人，亦即上訴人之妻方耀華說
      明時亦一再強調「如果共用的公費賠，如果私人的私人賠」，上訴人對此亦不
      否認，況且被上訴人是將包含「向七樓住戶乙○○先生請求損害賠償事由」在
      內之兩份報告書，一起交給住戶簽名，住戶在簽名之前已充分了解被上訴人僅
      是代替上訴人先行支付賠償金，最終應負責者仍是上訴人，故被上訴人確係基
      於無因管理替上訴人支付賠償費用。被上訴人在替上訴人支付賠償金前已依民
      法第一百七十三條通知上訴人，且由上訴人之代理人即其妻方耀華在賠償報告
      書上簽名表示同意，故被上訴人並未違反上訴人明示或可得推知之意思，上訴
      人自應依民法第一百七十六條第一項規定，償還被上訴人所代墊之費用；另關
      於增建新排水管部分之費用三萬元，被上訴人已先行支付，此係因上訴人在頂
      樓養狗，其狗毛狗排泄物阻塞排水管導致舊排水管無法繼續使用，而須增建新
      排水管，此係可歸責上訴人而引起之損害，依公寓大廈管理條例第九條第四項
      、第十條第二項但書規定，自應由上訴人負擔該項費用，被上訴人此項支出亦
      屬為上訴人盡公益上義務之支出，依民法第一百七十六條第二項規定，被上訴
      人自得請求上訴人償還此項費用，故而上訴人之上訴顯無理由。
七、上訴人稱，甲○○所有之四樓建物將陽台外推改為室內使用，故對損害之發生或
    擴大顯屬與有過失，然而；被上訴人法定代表人係同時將兩份報告書交給各管理
    委員閱覽，已如前所述，從八十九年十二月十八日談話錄音帶，方耀華說：「假
    如今天黃先生（指甲○○）你來跟我說很淒慘需要三十萬，你們七樓一定要付這
    三十萬，我可以付，合情合理的要求，因為我欠你的，今天你不會無緣無故來要
    求我賠這筆錢。」、「（甲○○說：上星期，我抽水三天三夜，櫃子挖一個洞抽
    水）是！是！這樣子假如是我們七樓造成的損失，我們很抱歉」，顯示上訴人之
    妻方耀華充分了解被上訴人賠償甲○○之理由，且未主張甲○○對損害之發生與
    有過失，應負擔部分責任，並已代理上訴人在前開報告書上簽名表示同意賠償甲
    ○○，而被上訴人亦依據全體委員之同意決議，如數賠償予甲○○，上訴人既已
    同意賠償在先，何以在被上訴人為賠償並經過一年多之後，才主張甲○○與有過
    失，應負擔五成以上之責任。
八、甲○○在購買該四樓建物之前，陽台即已外推使用，事實上上訴人所有之七樓建
    物，陽台也是外推成室內使用，因此上訴人此一主張只是企圖模糊焦點，因為上
    訴人將排水口之過濾蓋移除，任由狗毛狗屎直接排入水管，依據常識判斷，就算
    是一般正常的住家排水管，也無法負荷此種使用方式，而必定造成阻塞之後果，
    上訴人可以預見此舉將造成水管阻塞，卻還執意將狗毛狗排泄物排入水管，而屬
    故意之行為。因上訴人故意將狗毛狗排泄物排入水管造成阻塞，卻要甲○○負擔
    五成以上之責任，顯然不符合公平原則。
九、被上訴人扣住上訴人之分配款，係因上訴人擔任主任委員期間侵占公款千餘萬元
    ，就此部分上訴人不得主張抵銷。
、證據：援用原審之立證方法，並提出證據冊，聲請訊問證人陳滄波、劉大衛、周
          錦文、洪黎慧。
    理  由
一、本件被上訴人起訴主張富貴居大樓右側共同排水管於民國八十九年十二月九日嚴
    重淤塞，污水由四樓住戶排水口溢出，淹沒四樓展覽廳，造成四樓住戶嚴重損失
    ，而排水管淤塞係肇因於居住於七樓之上訴人於頂樓增建飼養四隻大型犬，沖洗
    狗毛及狗排泄物均排入該排水管，四樓住戶總價值一億三千萬元之物品冒著損壞
    風險，損失達三千五百五十二萬九千元，被上訴人為敦親睦鄰循往例先代上訴人
    賠償三十萬元予四樓住戶，此決議並經被上訴人十位委員中九位同意，且大樓因
    此次淤塞需新建排水管，支出三萬元，爰依無因管理、不當得利之法律關係請求
    上訴人給付三十萬元，並依無因管理、公寓大廈管理條例第九條第三項、第十條
    第二項請求被告賠償三萬元，並均加計自起訴狀繕本送達翌日起至清償日止，按
    年息百分之五計算之利息。另補稱各管理委員同意賠償時，均明確知悉被上訴人
    於賠償後將向上訴人求償，並無欺瞞情事，排水管之淤塞確係出於上訴人之行為
    所致等語。
二、上訴人則辯稱被上訴人未經區分所有權人會議決議，無權起訴，被上訴人係因四
    樓住戶甲○○向被上訴人求償而賠償，並非基於無因管理而墊付，被上訴人對甲
    ○○之損失並未求證即率予賠償，並非必要或有益費用，不得請求上訴人返還，
    且四樓住戶將陽台擅自改為室內，於損害之發生或擴大與有過失，至少應承擔五
    成以上責任；證人之證詞不足以證明排水管之淤塞係上訴人造成；被上訴人要求
    各住戶簽名同意賠償時，並未提及要向上訴人求償，上訴人之妻方耀華始會簽名
    同意，爰撤銷此一受詐欺所為之意思表示，被上訴人應給付上訴人之八十九年十
    二月禮金二萬六千八百八十元迄未給付，如被上訴人主張有理由，爰主張抵銷等
    語，資為抗辯。
三、被上訴人主張富貴居大樓右側共同排水管於民國八十九年十二月九日發生淤塞，
    污水自四樓排水口溢出，被上訴人以公共基金賠償四樓住戶甲○○三十萬元，以
    及雇工增設新排水管，支出三萬元之事實，業據被上訴人提出收據、存摺影本等
    件為證，且為上訴人所不爭執，自堪信為真正。
四、本件被上訴人係以上訴人造成排水管淤塞，伊代為賠償四樓住戶三十萬元，並雇
    工新設排水管，支出三萬元，依無因管理、不當得利、公寓大廈管理條例第九條
    第三項、第十條第二項請求上訴人賠償；上訴人則主張本件被上訴人未得區分所
    有權人會議決議授權，起訴不合法，且排水管之淤塞並非伊造成，被上訴人之請
    求不合法律要件等語置辯，是以本件應審酌者為：（１）被上訴人起訴是否合法
    ？（２）排水管淤塞是否上訴人之行為所致？（３）被上訴人是否得依無因管理
    、不當得利、公寓大廈管理條例第九條第三項、第十條第二項請求上訴人賠償？
    數額若干？茲依序分述如下：
（一）被上訴人起訴是否合法？
    民事訴訟法第四十條第三項規定，非法人之團體，設有代表人或管理人者，有當
    事人能力。被上訴人為富貴居大樓管理委員所組成，有一定之名稱與事務所，設
    有代表人，且被上訴人曾以公共基金賠償四樓住戶三十萬元，此為兩造所不爭，
    足證被上訴人有獨立之財產，揆諸前開規定，被上訴人具有當事人能力，殆無疑
    義。被上訴人既有當事人能力，即得獨立以其自己之名義起訴、應訴，不以獲得
    他人授權為必要。且被上訴人起訴之主張，係請求上訴人給付被上訴人三十三萬
    元並加計遲延利息，並非請求上訴人向其他人為給付，其當事人適格亦無欠缺。
    從而，本件被上訴人起訴並無不合法之情況。至於區分所有權人有無決議由被上
    訴人起訴請求上訴人賠償，此乃被上訴人有無依區分所有權人授權之範圍執行之
    問題，然縱被上訴人有逾越權限之情事，亦僅為區分所有權人與被上訴人間之內
    部關係，與本件起訴之合法性無涉，合先敘明。
（二）排水管淤塞是否上訴人之行為所致？
        被上訴人主張排水管之淤塞係因上訴人於頂樓飼養四隻大型犬，將狗毛、排
    泄物均掃入排水孔所致，並提出勘驗漏水證明書、污水含肥皂泡見證書、收據、
    照片為證，聲請訊問證人周錦文，上訴人則否認排水管阻塞為其行為所致，聲請
    訊問證人吳憲昌。證人吳憲昌即處理八十九年間本件漏水之大眾防水測漏公司人
    員到庭證稱，四樓住戶甲○○請伊去四樓抓漏水。依其經驗判斷是排水管漏水，
    系爭大樓除了五樓舞蹈社以外，各層陽台均推出去，故判斷是排水管阻塞，四樓
    是舊的柱子旁滲水出來，就是舊排水管所在之處，舊排水管係位於建物結構體內
    ，若用疏通方式，以後仍會再阻塞，故建議牽明管處理，甲○○也同意並指示如
    此為之。新設的排水管有三條，一條是從七樓頂樓加蓋接、一條七樓接、一條是
    從五樓舞蹈社接。阻塞原因證人不確定，有可能是頂樓排水管沒有過濾蓋造成外
    物掉落，另依七樓養狗情況判斷，也有可能是狗毛進入水管造成阻塞，當時證人
    判斷以狗毛阻塞機會較高，因該管線為舊管，管壁可能較厚，管徑較小，狗毛又
    不會腐爛較容易造成阻塞。當時不知道本件會涉訟，否則證人會更進一步調查，
    當時只是根據經驗判斷。當初證人沒有看見狗毛，是因為甲○○有說過，證人也
    上去看過七樓養狗情形，所以判斷狗毛狗屎造成阻塞機率較高，當初去看七樓排
    水口附近並無其他雜物，只有一些小樹葉和一些狗毛在排水管周圍等語。證人周
    錦文即九十一年四月二十二日前往疏通系爭大樓新設排水管之人員到庭證稱，當
    時證人是去疏通及截除大樓水管，當場有三支水管，證人是截除較粗，接通樓頂
    之水管，截除水管末端有看到狗毛，當時鄰居有來關切說很臭，證人也有聞到臭
    味。證人截除的水管末端有阻塞，當天有截除水管，證人有在距離截除水管處約
    十尺的排水溝內夾到狗毛，當地排水溝附近有無其他餐館也將污水排入該排水溝
    則不清楚等語。
        經查，本件被上訴人主張造成四樓住戶損害之該次水管阻塞，係發生於八十
    九年十二月五日，即證人吳憲昌前來處理之阻塞，至於證人周錦文處理者則非八
    十九年之該次阻塞，合先敘明。依證人吳憲昌之證言，八十九年十二月五日發生
    阻塞之排水管，為該棟大樓原有之舊排水管，係位於建物結構體內，而系爭大樓
    係於七十二年十一月二十一日即已建築完成，有被上訴人提出之建物登記簿謄本
    在卷可稽，距離發生阻塞之八十九年底，已有十七年之久，顯見該排水管業已相
    當老舊，其排水功能顯無法與新設之排水管相提並論，蓋排水管使用日久，將因
    污垢沾附管壁造成管壁增厚，管徑變小，影響排水能力，此乃一般經驗法則，亦
    與證人吳憲昌證稱老舊排水管管壁可能較厚，管徑較小等語相符。於排水管之排
    水功能已因年久而減損之情況下，縱係正常使用，亦非不可能造成阻塞之情況，
    上訴人既否認有將狗毛狗屎掃入排水管，證人吳憲昌亦證稱並未當初看見狗毛，
    對阻塞原因並不確定，並未進一步調查，伊係根據甲○○之說法去看七樓養狗之
    情況，而認為狗毛造成阻塞之機率較高，但也可能是外物掉落所致等語，顯見證
    人對狗毛造成阻塞一節亦僅係推測，認為此種可能性較高，並非肯定係因上訴人
    將狗毛狗屎掃入排水孔所致。至於勘驗漏水證明書雖記載「飼主平日沖洗狗之排
    泄物及狗毛均排入上開排水管內，經年累月，造成該管嚴重淤塞」等語，然此證
    明書亦為證人吳憲昌所出具，而吳憲昌並非系爭大樓住戶，對上訴人平日之行為
    顯無知悉可能，且證人既已到庭作證，自應以其於法庭上所為之證言為依據，勘
    驗漏水證明書之記載要無可採。另污水含肥皂泡見證書被上訴人主張係負責更換
    四樓地毯之地毯公司人員出具，記載「本人雙腳踏在地毯上，看見污水有肥皂泡
    及臭味」等語，然以該排水管業已如此老舊之情況觀之，管內顯然有相當之異味
    ，若排水管堵塞，污水自無可能無臭味，至於肥皂泡則與狗毛狗屎無涉，是以縱
    污水有肥皂泡與臭味，亦無從認為係上訴人將狗毛狗屎掃入排水管所致。另證人
    周錦文所處理之水管堵塞，既非造成本件損害之該次堵塞，則無論證人周錦文處
    理之該次堵塞原因為何，均無從據以推認八十九年十二月五日堵塞之原因係因上
    訴人之行為所致。被上訴人所提出之照片，則係有關四樓損害與修繕水管之情況
    ，無從證明堵塞之原因，此外，被上訴人並未提出其他足以證明八十九年十二月
    五日堵塞原因之證據。本件既無其他證據足以佐證本件排水管堵塞造成四樓損害
    ，係因上訴人之行為所致，尚無從僅憑證人吳憲昌之推測，遽認本件阻塞卻係上
    訴人之行為所致。
（三）被上訴人是否得依無因管理、不當得利、公寓大廈管理條例第九條第三項、第
      十條第二項請求上訴人賠償？數額若干？
        本件既無從認為八十九年十二月五日之排水管堵塞係因上訴人之行為所致，
    則上訴人即無庸對該次阻塞造成四樓住戶之損害，以及大樓需新設排水管之費用
    負賠償之責，從而，被上訴人本於無因管理、不當得利之法律關係請求上訴人賠
    償代墊四樓住戶之賠償金三十萬元、依無因管理、公寓大廈管理條例第九條第三
    項、第十條第二項請求上訴人賠償新設水管費用三萬元，並均加計遲延利息，即
    屬無據，應予駁回。
四、綜上所述，原判決命上訴人給付三十三萬元及自民國九十年二月七日起至清償日
    止，按年息百分之五計算之利息，即屬無據，上訴人求予廢棄，非無理由，爰廢
    棄改判如主文第二項所示。
五、因本案事證已臻明確，兩造其餘主張陳述及所提之證據，均毋庸再予審酌，附此
    敘明。
六、據上論結，本件上訴為有理由，依民事訴訟法第四百三十六條之一第三項、第四
    百五十條、第七十八條，判決如主文。
中      華      民      國    九十二    年      一      月     十六     日
                                    民事第六庭審判長法官  林惠瑜
                                                    法官  郭美杏
                                                    法官  陳怡雯
右為正本係照原本作成
不得上訴
中      華      民      國    九十二    年      一      月     二十     日
                                              法院書記官  謝梅琴


司法院資訊處製作；財團法人民間司法改革基金會備份。
